臺灣高等法院花蓮分院民事判決  
111年度上易字第7號
                                      111年度上易字第8號
上  訴  人  3356-107057   （姓名年籍詳卷） 
上  訴  人  3356-107058   （姓名年籍詳卷）
法定代理人  3356-107058A  （姓名年籍詳卷）
共      同
訴訟代理人  蔡雲卿律師
被  上訴人  財團法人花蓮縣○○○○○○發展中心

法定代理人  ○○○  
訴訟代理人  陳鈺林律師
被  上訴人  張平安  
訴訟代理人  陳禹齊律師
            劉韋廷律師
            彭建亮  
上列當事人間請求侵權行為損害賠償事件，上訴人對於中華民國
110年12月30日臺灣花蓮地方法院109年度訴字第150、254號第一
審判決提起上訴，本院於民國111年8月16日言詞辯論終結，判決
如下：
    主  文
上訴駁回。
第二審訴訟費用由上訴人各自負擔。
    事實及理由
壹、程序事項：
一、按分別提起之數宗訴訟，其訴訟標的相牽連或得以一訴主張
    者，法院得命合併辯論；命合併辯論之數宗訴訟，得合併裁
    判，民事訴訟法第205條第1項、第2項分別定有明文。查本
    件上訴人對被上訴人提起侵權行為損害賠償之訴，經本院分
    別受理在案，因兩案之標的攻擊及防禦方法有牽連關係，本
    得一訴主張之，為促進訴訟，本院乃依上項規定命合併辯論
    及合併裁判。
二、按行政機關、司法機關及軍法機關所製作必須公示之文書，
    不得揭露被害人之姓名、出生年月日、住居所及其他足資識
    別被害人身分之資訊，性侵害犯罪防治法第2條第1項、第12
    條第2項分別定有明文。另性侵害犯罪防治法第12條所定其
    他足資識別被害人身分之資訊，包括被害人照片或影像、聲
    音、住址、親屬姓名或其關係、就讀學校與班級或工作場所
    等個人基本資料，性侵害犯罪防治法施行細則第6條亦有明
    定。查本件上訴人起訴主張被上訴人張平安所涉之侵權行為
    事實係犯性侵害犯罪防治法第2條所定之罪名，故本案判決
    對於足資識別上訴人身分之資訊，或以代號稱之或予遮隱，
    先予敘明。
貳、實體部分：
一、上訴人主張： 　　
  ㈠被上訴人張平安（以下逕稱其名）自民國85年間起，任職於
　　被上訴人財團法人花蓮縣○○○○○○發展中心 (機構名稱及地址
    詳卷，下稱系爭中心)，於102年間接任行政組長，負責行政
    事務、環境內務與安全管理。上訴人代號3356-107057女子(
    年籍詳卷，下稱甲女)為中度精神障礙者，上訴人3356-1070
    58女子（年籍詳卷，下稱乙女）為重度精神障礙者，2人均
    為系爭中心照顧、教養的院生。張平安明知甲女、乙女雖均
    為成年人，但因智能障礙而有心智缺陷，對於外界知覺反應
    能力及自我保護意識顯較常人為低，竟對甲女、乙女分別為
    下列侵權行為（本院上易7號卷一第297頁）：
    ⒈甲女部分：
      張平安基於對心智缺陷之甲女為加重強制性交之故意，於
      104年11月至105年11月間某日，在系爭中心院生宿舍乙女
      房間內，將甲女獨自叫入房間，以身體壓制及要脅不能出
      遊之方式，違反甲女意願，徒手撫摸甲女之胸部及下體，
      並以手指插入甲女陰道內，對甲女強制性交得逞。
    ⒉乙女部分：
 　　⑴張平安基於對心智缺陷之乙女為加重強制猥褻之故意，於
       104年11月至105年11月間某日，在系爭中心院生宿舍乙
       女房間內，將乙女獨自叫入房間，以身體壓制及要脅不
       能出遊之方式，違反乙女意願，撫摸乙女之胸部及強拉
       乙女的手撫摸自己陰莖，對乙女強制猥褻得逞。
 　　⑵張平安基於對心智缺陷之乙女為加重強制性交之故意，於
       106年11月至106年12月間某日，利用帶乙女至系爭中心
       院生宿舍頂樓澆花之機會，要求乙女以手摸其生殖器，
       經乙女拒絕後，仍強拉乙女之手摸其陰莖，接續要求乙
       女為其口交，而將乙女上半身拉至靠近其褲子拉鍊位置
       ，以此違反乙女意願之方法著手於強制性交行為，嗣他
       人到場始未得逞。
  ㈡本案請求權未罹於時效：
　　⒈甲女部分，依最高法院46年台上字第34號民事裁判意旨，
      民法第197條第1項所謂知有損害，非單純知有損害，其因
      而受損害之他人行為為侵權行為，亦須一併知之，若僅知
      受損害及行為人，而不知其行為之為侵權行為，則無從本
      於侵權行為請求賠償，時效即無從進行。查甲女為中度智
      能障礙之人，長年安置在福利機構，本身毫無社會經歷，
      其心智、記憶、思考、理解等能力，未若一般智識成熟之
      成年人，亦無法理解抽象概念，其成年後心理年齡介於6
      歲至9歲。而甲女於107年5月3日接受警詢時，係就張平安
      侵害其性自主權，提起刑事告訴，並未提及任何民事賠償
      問題，以甲女之身心狀態，顯然無法期待甲女在上開程序
      時即可知曉張平安所為係民事侵權行為，原審卻以甲女警
      詢時，即知悉並明瞭張平安對其所為即法律上之侵權行為
      而應負損害賠償義務，進而認定本件已罹於2年之請求權
      時效，忽略身心障礙者在司法程序的弱勢處境，未能周延
      保護身心障礙者之人權，有違身心障礙者權利公約第4條
      、第5條、第12條等規定之立法目的與精神。又系爭中心
      為張平安之僱用人，未善盡監督之義務，以致發生本件侵
      權行為，甲女係本件刑事案件起訴後始知系爭中心依法應
      負連帶賠償責任，本案起訴自未罹於消滅時效。
　　⒉乙女部分，依最高法院104年度台上字第1744號判決意旨，
      認請求權人為無行為能力或限制能力之未成年人，其知悉
      與否，按依民法第105條前段規定，當就法定代理人決之
      。查乙女為重度智能障礙之人，成年後心理年齡介於3歲
      至6歲之人，並已受輔助宣告，其因心智缺陷問題，於107
      年5月3日接受警詢時，僅表示要讓張平安受處罰，並未提
      到要對其請求損害賠償，當時尚不知張平安對其性侵害所
      造成之身心傷害為侵權行為，亦不知系爭中心為應負連帶
      賠償責任之人，自無法以此筆錄證明乙女已知本件為侵權
      行為。況且乙女輔助人於乙女警詢時未陪同在場，而乙女
      申請犯罪被害人補償金，係由社工代為申請，乙女輔助人
      係於本件刑事案件起訴後，方知悉乙女遭張平安性侵害，
      且依乙女個案匯總報告109年4月20日之記錄內容可知，乙
      女輔助人於該日才知要主張乙女民事賠償請求權，故原審
      以乙女於107年5月3日警詢時，作為本件時效起算之始點
      ，因而認定本件已罹於時效，容有誤會。
  ㈢甲女、乙女因張平安上開侵權行為致身心受創，而系爭中心
    為張平安之僱用人，未善盡監督之責，應與張平安連帶負擔
    損害賠償責任。爰依民法第184條第1項前段、第188條第1項
    及第195條等規定，提起本訴，請求被上訴人連帶賠償甲女
    、乙女非財產上損害。聲明：被上訴人應連帶給付甲女60萬
    元、乙女80萬元，並各自起訴狀繕本送達翌日起至清償日止
    ，按週年利率5%計算之利息；願供擔保，請准宣告假執行。
  ㈣原判決駁回其等之訴，應有違誤，為此提起上訴，並減縮本
    案侵權事實為刑事判決認定張平安有罪之部分，上訴聲明：
    原判決廢棄，判令如上開聲明所示。
二、張平安則以：上訴人所述侵權行為之刑事案件，有部分經撤
    回告訴而為不受理判決，有部分經判決無罪在案，可證本件
    實有蹊蹺之處。而就有罪判決部分，實無任何之客觀事證，
    僅有甲女、乙女彼此間或證人之影射，再比對甲女、乙女或
    證人間之證詞，存有諸多矛盾，甚至證述內容前後不一、不
    斷更易其詞、或證詞背離常理邏輯等，與事實不符，伊實受
    有冤抑。退步言，縱認伊應負侵權行為損害賠償責任，本案
    請求已罹於民法第197條所規定之2年時效，伊得拒絕給付等
    語，資為抗辯。並聲明駁回上訴人之上訴。
三、系爭中心則以：除援引張平安答辯外，並主張伊已盡監督管
    理之責等語。並聲明駁回上訴人之上訴。
四、本院得心證之理由
  ㈠按消滅時效，自請求權可行使時起算；因侵權行為所生之損
    害賠償請求權，自請求權人知有損害及賠償義務人時起，2
    年間不行使而消滅，民法第128條前段、第197條第1項前段
    分別定有明文。是以，關於侵權行為損害賠償請求權之消滅
    時效，應以請求權人實際知悉損害及賠償義務人時起算，非
    以知悉賠償義務人因侵權行為所構成之犯罪行為經檢察官起
    訴，或法院判決有罪為準（最高法院93年度台上字第383號
    民事判決參照）。
  ㈡本案侵權事實依上訴人之主張，為張平安因甲女、乙女提告
    ，經本院109年度侵上訴字第6號刑事判決確定有罪部分，依
    上開判決之認定，可知甲女被害時間為104年11月至105年11
    月間，乙女被害時間為104年11月至105年11月間及106年7月
    至12月間。而甲女、乙女長年安置在系爭中心，張平安擔任
    系爭中心之行政組長，彼此間為熟識關係，堪認甲女、乙女
    於斯時已知悉張平安為侵權行為之賠償義務人。
 ㈢本件參酌下述事證，認甲女、乙女所為請求，均已罹於民法第
   197條第1項前段規定之2年時效：
　　⒈甲女訴訟代理人雖以甲女為中度智障之人，其於警詢時尚
      不知張平安之行為為侵權行為，故應以刑事案件起訴之時
      即107年9月16日起算請求權時效。然查，
　　　⑴甲女為國立花蓮高級○○職業學校畢業乙節，為兩造所不
        爭執（本院上易7號卷一第301頁），依本件刑案告發人
        吳思韋於刑事案件中證述甲女的智力算是表現較好，她
        有在花○上課、畢業等語（刑事偵卷三第14頁），及甲
        女於107年5月3日警詢時，就張平安加害行為描述具體
        清晰，並可以說出細節部分，足認甲女對其被害之事實
        有相當之知覺及辯識能力。
　　　⑵據甲女於107年5月3日警詢時稱：「（你今天因何事至婦
        幼隊來製作筆錄？）張平安叔叔性侵我們。……（你是否
        要對張平安提出告訴？）我要告張平安。」等語，已明
        白對張平安提出刑事告訴，在此之前甲女亦曾偕同乙女
        向系爭中心主任反應其遭張平安不當撫摸乙情，有甲女
        警詢筆錄及花蓮縣政府社會處保護性個案知會單之記載
        可稽（原審150號卷第483頁至第486頁、第497頁），可
        見甲女知悉其受張平安性侵害，對於張平安加害行為可
        能構成犯罪之事實已有認識。依上開四、㈠之說明，應
        以甲女受侵害之時即104年11月至105年11月間起算請求
        權時效，並不以其知悉張平安因侵權行為所構成之犯罪
        行為經檢察官起訴，或法院判決有罪為準。
　　　⑶況且，甲女於刑事案件通報後之107年5月16日，已由花
        蓮縣政府社會處安排其向律師進行諮詢並於107年6月21
        日簽署委任，有告訴委任狀及甲女個案匯總報告之紀錄
        可稽（刑事偵卷三第215頁，限閱卷第59頁至第60頁）
        。隨後於107年6月29日，以張平安對其性侵害之事 實
        ，向臺灣花蓮地方檢察署犯罪被害人補償審議委員會請
        求慰撫金等損害補償，而獲補償15萬元，亦有犯罪被害
        補償金申請書、決定書可參（本院上易7號卷一第363頁
        至第365頁、第391頁至第399頁）。足認甲女知悉其為
        張平安犯罪之被害人，並因張平安之加害行為而受有損
        害。
　　　⑷綜上，甲女於104年11月至105年11月間已知覺本件侵權
        事實及損害賠償義務人張平安，卻遲至109年7月31日方
        提起本件訴訟，其間亦無消滅時效中斷事由之發生，是
        甲女本件損害賠償請求權，已逾2年間不行使而罹於時
        效，且張平安對此亦提出時效消滅之抗辯，自得拒絕甲
        女本案損害賠償請求。
　　⒉乙女訴訟代理人雖以乙女為重度智能障礙之人，並受輔助
      宣告，其輔助人於本件刑事案件起訴後，方知悉乙女遭張
      平安性侵害之事實，故應以起訴之時107年9月16日起算請
      求權時效。然查，
　　　⑴乙女於105年5月6日經原審法院以104年度監宣字第160號
        裁定宣告為受輔助宣告之人，並選定其弟為輔助人，而
        於同年月26日確定，有上開輔助宣告裁定、確定證明書
        及乙女戶籍謄本可稽（置入本院上易7號卷一證物袋中
        ），足見乙女精神障礙或心智缺陷尚未至受監護宣告之
        程度，非無訴訟能力之人。
　　　⑵依乙女為國立花蓮○○○○學校高中畢業之智識程度（本院
        上易7號卷一第301頁、卷二第9頁），及乙女於107年5
        月3日警詢時對張平安加害行為之態樣「他用手伸進我
        內衣摸我胸部」、「有摸我下體，用手伸進內褲裡面摸
        」、「有用手指伸進我的下體、有用手戳來戳去」、「
        張平安叔叔他有叫我用手摸他的下體」等描述尚屬明確
        ，可知其對於被侵害之事實非無知覺或辯識能力。
　　　⑶再由乙女於107年5月3日警詢時稱「（你今天因何事至婦
        幼隊來製作筆錄？）因為張平安叔叔摸我胸部，所以來
        做筆錄。……你是否要對張平安提出告訴？）要。因為他
        對我性騷擾。（你希望張平安受到處罰嗎？）我希望他
        受處罰。」等語，明白對張平安提出刑事告訴，在此之
        前也曾與甲女一同向系爭中心主任反應遭張平安不當撫
        摸乙情，有乙女警詢筆錄及花蓮縣政府社會處保護性個
        案知會單之紀錄可證（原審150號卷第487頁至第490頁
        、第499頁），足見乙女對於其身體自主權利不容許他
        人侵害及張平安上述行為已侵害其性自主權利等節，應
        有認識。
　　　⑷況且，本件刑事案件於107年5月3日通報後，花蓮縣政府
        社會處於同年月4日將乙女緊急安置、同年月5日轉換安
        置，同年月7日安排乙女至醫院進行性驗傷採證等事，
        均有知會乙女輔助人等情，有乙女個案匯總報告之記錄
        可稽（限閱卷第11頁至第12頁），是乙女輔助人於107
        年5月4日已獲悉乙女遭張平安性侵害之事實，洵堪認定
        。而花蓮縣政府社會處後續亦協助乙女委任律師並於10
        7年6月21日簽署委任，再於107年6月29日協助乙女向臺
        灣花蓮地方檢察署犯罪被害人補償審議委員會請求慰撫
        金等補償，而獲補償10萬元，亦有告訴委任狀及個案匯
        總報告、犯罪被害補償金申請書、決定書等書證可稽（
        刑事偵卷三第226頁，本院上易7號卷一第367頁至第370
        頁、第391頁至第399頁、第401頁至第402頁）。足證乙
        女之訴訟能力雖受限制，但其於輔助人知悉本案侵權事
        實後，即得由輔助人同意提起本件民事訴訟，在此之後
        並無不能行使損害賠償請求權之事實或法律上障礙存在
        。
　　　⑸從而，乙女於輔助人107年5月4日知悉本案侵權事實後，
        遲至109年5月14日提起本件訴訟，其間亦無消滅時效中
        斷事由之發生，是乙女本件損害賠償請求權，已逾2年
        間不行使而罹於時效，且張平安對此亦提出時效消滅之
        抗辯，自得拒絕乙女本案損害賠償請求。
  ㈣綜上所述，依上訴人之主張，張平安對甲女侵權行為發生於1
    04年11月至105年11月間，張平安對乙女之侵權行為則發生
    於104年11月至105年11月間及106年11月至12月間，應認其
    等於斯時已知悉張平安之行為為侵權行為及張平安為賠償義
    務人，其後更於107年5月3日陳明要對張平安提告之意思，
    足證其等知悉並明瞭張平安對其等加害行為涉及犯罪，及乙
    女輔助人隨後於107年5月4日獲悉本案侵權事實，無不能行
    使損害賠償之情事，嗣於107年6月29日因張平安犯罪行為受
    有損害而均請求犯罪補償，則甲女遲至109年7月31日，乙女
    遲至109年5月14日提起本件刑事附帶民事訴訟，顯逾2年之
    請求權消滅時效，張平安依民法第144條第1項規定提出時效
    抗辯而拒絕給付，即屬有據。
  ㈤按連帶債務人中之一人消滅時效已完成者，依民法第276條第
    2項規定，固僅該債務人應分攤之部分，他債務人亦同免其
    責任。惟民法第188條第3項規定僱用人賠償損害時，對於為
    侵權行為之受僱人有求償權，則僱用人與受僱人間並無應分
    擔部分可言，倘被害人對為侵權行為之受僱人之損害賠償請
    求權消滅時效已完成，僱用人自得援用該受僱人之時效利益
    ，拒絕全部給付（最高法院85年台上字第651號判決意旨參
    照）。準此，本案侵權行為僱用人系爭中心對於受僱人即張
    平安並無應分擔之損害賠償可言，故甲女、乙女對張平安之
    損害賠償請求權消滅時效已完成，僱用人系爭中心自得援用
    該受僱人張平安之時效利益，拒絕全部給付。
五、綜上所述，本件上訴人依侵權行為之法律關係所主張之損害
    賠償請求權，已罹於時效而消滅，並經被上訴人為時效抗辯
    ，上訴人主張被上訴人應連帶賠償，即無理由，應予駁回；
    原審為上訴人敗訴之判決，及駁回其假執行之聲請，並無不
    合。上訴意旨指摘原判決不當，求予廢棄改判，為無理由，
    應予駁回。
六、本件為判決之基礎已臻明確，兩造其餘之陳述及所提其他證
    據，經本院斟酌後，認為均於判決之結果無影響，自無庸逐
    一論述，併此敘明。
七、據上論結，本件上訴為無理由，依民事訴訟法第449條第1項
    、第78條，判決如主文。
中　　華　　民　　國　　111 　年　　9 　　月　　6 　　日
                  民事庭審判長法  官  林信旭
                              法  官  顏維助
                              法  官  劉雪惠 
以上正本係照原本作成。
本件不得上訴。
中　　華　　民　　國　　111 　年　　9 　　月　　6 　　日
                              書記官  林鈺明